【裁判字號】    96,重上,107
【裁判日期】    971230
【裁判案由】    分配表異議之訴
【裁判全文】
臺灣高等法院臺中分院民事判決  96年度重上字第107號
上  訴  人
即被上訴人  酉○○
            戌○○
上  訴  人
即被上訴人  未○○
訴訟代理人  陳居亮律師
複代理人    辛○○
被上訴人
即上訴人    卯○○
            丑○○○
            癸○○
            巳○○
前列四人共同
訴訟代理人  吳瑞堯律師
複代理人    周思傑律師
上列當事人間請求分配表異議之訴事件，兩造對於民國96年6月
20日台灣台中地方法院95年度重訴字第402號判決各自提起上訴
，本院於97年12月16日辯論終結，判決如下：
    主  文
兩造之上訴均駁回。
第二審訴訟費用由兩造各自連帶負擔。
    事實及理由
壹、上訴人即被上訴人酉○○、戌○○、未○○（以下簡稱上訴
    人）起訴主張：
一、被上訴人即上訴人卯○○、丑○○○、癸○○及巳○○（以
    下簡稱被上訴人）宣稱上訴人有提供台中縣豐原市○○段53
    、54、55、56、57、58、59、64等地號土地（共8筆）及台
    中縣豐原市○○段建號16、17、18、19等4筆建物（以下合
    稱系爭不動產），於民國（下同）93年12月23日設定登記最
    高限額抵押權新臺幣（下同）800萬元予被上訴人，抵押權
    存續期間自93年12月17日起至94年12月16日止（以下稱系爭
    抵押權），用以擔保債務人辰○○向被上訴人借貸之本金及
    違約金債務。嗣因債務人辰○○於93年12月24日借貸之本金
    600萬元債務，自94年3月21日起未依約付息，喪失期限利益
    ，被上訴人即據以向臺灣臺中地方法院聲請裁定拍賣系爭抵
    押物，並取得94年度拍字第749號民事裁定准予拍賣抵押物
    ，被上訴人並據以聲請法院強制執行，並由臺灣臺中地方法
    院民事執行處以94年度執字第56576號執行在案。上開強制
    執行程序於95年7月6日由訴外人林春梅得標買受，並經核發
    不動產權利移轉證書。臺灣臺中地方法院民事執行處原定於
    95年8月29日為第一次分配期日，嗣因兩造均聲明異議，法
    院於更正分配表之後，又因被上訴人不同意更正，法院乃命
    上訴人應於10日內提出分配表異議之訴。惟上訴人從來不曾
    與被上訴人合意過要設定系爭抵押權予被上訴人，上訴人更
    不曾同意過要替訴外人即債務人辰○○向被上訴人借貸之債
    務提供擔保，實際上上訴人並不認識被上訴人及訴外人辰○
    ○，系爭抵押權之設定係虛偽不實之事，理由如下：
（一）上訴人及訴外人蔡文華（即上訴人之小妹）曾共同委託母
      親申○○○於93年7月19日與龍澤建設有限公司就系爭不
      動產及其他不動產在台中縣豐原市己○○代書事務所簽訂
      有不動產買賣契約書乙份，買賣總價1,910萬元，並由買
      受人交付發票日93年7月30日、面額200萬元之客票（支票
      ）乙紙作為該次買賣之定金。惟數日後，訴外人戊○○即
      出面要求上訴人母親申○○○暫緩提示上開支票，並承諾
      會儘快付清買賣價金。
（二）嗣於93年9月間戊○○向上訴人母親申○○○表示，為使
      上揭不動產將來能夠順利銷售出去，應該先由出賣人向金
      融機關取得較高額度之貸款，戊○○並表示其有熟識之銀
      行可配合辦理貸款，乃要求上訴人母親與其前往己○○代
      書之事務所將上揭不動產之所有權狀正本取回，並交由其
      去向銀行申辦較高額度之貸款。上訴人之母親不疑有他，
      乃依言配合辦理。
（三）嗣至93年11、12月間，戊○○又對上訴人母親申○○○表
      示由於房屋遲未過戶，造成增值稅申請過期，為撤銷增值
      稅申請案，必須檢附申請人即出賣人之印鑑證明文件，上
      訴人之母親仍是不疑有他，仍然依言交付上訴人及蔡文華
      之印鑑證明正本予戊○○。惟上訴人一直不知道戊○○並
      未將上揭不動產向銀行設定抵押貸款，反而是瞞著上訴人
      私底下與被上訴人就辰○○向被上訴人借貸之本金600萬
      元債務擅自設定系爭抵押權。
二、又系爭抵押權所擔保之本金並非600萬元，而且其違約金亦
    屬過高，理由如下：
（一）證人陳令姣謂：「（法官問：實際收了多少利息？）答：
      一個月大概是9萬元，3個月是27萬。（法官問：三個月的
      利息是先預扣？答：撥款那天就先扣掉三個月的利息。」
      「撥款當天……現金內把利息及手續費先扣下……手續費
      是18萬元。」則顯然實際上被上訴人4人只支付了本金555
      萬元予戊○○等人。
（二）證人陳令姣謂：「這個約定（指違約金）幾乎都是我跟他
      們（指丙○○等人）訂的，違約金的部分雖然有請求，但
      是可以免掉，無所謂。」
三、上訴人之母親申○○○並未取得上訴人以文字表明授與其代
    理權處理系爭抵押權一事，並不發生授與代理權之效力。理
    由如下：
（一）88年4月21日修正公佈之民法第531條規定：「為委任事務
      之處理，須為法律行為，而該法律行為，依法應以文字為
      之者，其處理權之授與，亦應以文字為之。其授與代理權
      者，代理權之授與亦同。」其修正理由謂：「…為免解釋
      上發生歧見；爰增列『其授與代理權者，代理權之授與亦
      同。』其處理本條委任事務時，僅授與處理權者，則該處
      理權之授與應以文字為之。如授與處理權及代理權者，則
      二者之授與，均應以文字為之，以示慎重，並杜爭議。」
      又最高法院39年台上字第1190號判例要旨謂：「民法第
      531條所定之授權文字，乃委任人與受任人間契約上應行
      具備之形式…」。準此而言，民法第531條後段規定之代
      理權授與一事，顯屬法律規定之要式行為。
（二）由於上訴人並未以文字表明授與申○○○處理權或代理權
      得處理系爭抵押權事宜（事實上，申○○○對於系爭抵押
      權之事，一直是為戊○○、丙○○、辰○○、庚○○及被
      上訴人等人所矇騙），於上訴人與申○○○之間，自是並
      不發生授與申○○○處理權或代理權之效力。台灣高等法
      院92年度上字第185號民事判決理由謂：「民法第760規定
      ：『不動產物權之移轉或設定，應以書面為之。』第531
      條規定：『為委任事務之處理，須為法律行為，而該法律
      行為，依法應以文字為之者，其處理權之授與，亦應以文
      字為之。其授與代理權者，代理權之授與亦同。』因此，
      代理不動產物權之移轉，其代理權之授與須以書面為之。
      否則，該授權無效…」等詞，亦同斯旨。
四、再上訴人主張被上訴人聲請強制執行之違約金部分顯屬過高
    一事，最高法院79年台上字第1612號判例要旨謂：「民法第
    252條規定：『約定之違約金額過高者，法院得減至相當之
    數額。』故約定之違約金苟有過高情事，法院即得依此規定
    核減至相當之數額，並無應待至債權人請求給付後始得核減
    之限制。此項核減，法院得以職權為之，亦得由債務人訴請
    法院核減。且修正前民法第879條規定：「為債務人設定抵
    押權之第三人，代為清償債務，或因抵押權人實行抵押權致
    失抵押物之所有權時，依關於保證之規定，對於債務人有求
    償權。」於此，物上擔保人應屬取得類似保證人之地位。由
    是之故，當得類推適用民法第742條第1項：「主債務人所有
    之抗辯，保證人得主張之」之規定，而得由上訴人（物上擔
    保人）提出系爭違約金過高之抗辯。
貳、被上訴人則以下列情詞置辯：
一、被上訴人於93年間因訴外人丙○○之介紹，得知訴外人辰○
    ○有借貸資金之需要，且上訴人得提供不動產設定抵押權為
    債權之擔保，被上訴人乃以其消費借貸之利息尚屬合理，並
    且有抵押權擔保借款債權，亦屬有保障，乃同意借貸600萬
    元與辰○○。被上訴人與辰○○就消費借貸契約合意後，乃
    要求借用人辰○○應先完成抵押權設定，被上訴人始能為借
    貸金額之交付。又因被上訴人居住在桃園，而抵押義務人皆
    居住在台中，被上訴人乃於桃園委託日新代書代為辦理設定
    抵押權之相關手續，並就土地及建築改良物抵押權設定書於
    抵押權人應簽署之部分先行簽名、蓋章，再委由訴外人丙○
    ○持該抵押權設定書在台中交予抵押義務人，使其完成抵押
    義務人應簽名蓋章之部分。雙方乃訂於93年12月21日由抵押
    義務人為抵押權設定書之簽訂。簽約當日，訴外人丙○○持
    抵押權設定書，併同訴外人戊○○及寅○○地政事務所之受
    雇代書庚○○前至上訴人3人之代理人申○○○（即上訴人
    之母）之住所，由申○○○持上訴人等人之印鑑證明為抵押
    權設定書之簽署，並交付地籍謄本、土地權狀、經現場核對
    與原本相符之上訴人身分證影本及戶籍等資料予受託代書，
    並同時與庚○○代書簽立委託設定抵押權之委任狀。簽立抵
    押權設定書前，受託代書庚○○甚曾詢問申○○○是否已經
    所有權人為抵押權設定之授權，且亦曾善意詢問其是否瞭解
    抵押權設定的意義，並警告其為別人的借款提供不動產為擔
    保是否有保障等語，申○○○皆為肯定之答覆。因申○○○
    所提供之相關文件皆為齊備，且其表示具有處分權限並有為
    設定抵押權之意思表示，受託代書庚○○乃於翌日至地政事
    務所辦理抵押權設定。
二、抵押權設定後，被上訴人認借款債權確有擔保，乃委託午○
    ○（被上訴人癸○○之夫）、子○○（被上訴人丑○○○之
    夫）於93年12月24日偕同日新代辦代書，持金額1,432,500
    之銀行保付支票3張並現金1,702,500總額共600萬元之借款
    交付予借款人辰○○。撥款當日，除被上訴人之委託人外，
    並有借款人辰○○、訴外人丙○○、戊○○、申○○○及其
    夫在場。為提供書面予貸與人資憑藉為借款之證明，乃由借
    用人辰○○當場簽立借款證明，並經申○○○代理以抵押義
    務人之身分為擔保之簽名。嗣因借款人辰○○臨時有事，乃
    簽具授權書乙份，委請戊○○代其收受借款之交付，申○○
    ○亦出具放款代收授權書表示其具有代理上訴人之權限，被
    上訴人為求保障及避免日後紛爭，乃要求留存該放款代收授
    權書。
三、系爭抵押權設定之物權行為應有效成立，理由如下：
（一）上訴人所有之系爭不動產，本由渠等之父母實際出資興建
      ，處分權亦尊重渠等父母親的意思，有證人蔡文華證詞為
      證。足證上訴人係交付（或本由申○○○所保管）印鑑證
      明、土地權狀、身分證及戶籍等資料，由其母親蔡孟煌「
      代理」為設定抵押權之意思示，申○○○並就委任設定抵
      押權登記事宜而簽立委任狀予庚○○，同時將相關印鑑交
      由庚○○用印。
（二）按民法第531條於88年4月21日修正，探其修正理由謂「原
      條文『其處理權之授與』究何所指，學者間意見不一。實
      務上之見解，認為此之處理權，與代理權迥不相同。為免
      解釋上發生歧見；爰增列『其授與代理權者，代理權之授
      與亦同。』使處理本條委任事務時，僅授與處理權者，則
      該處理權之授與應以文字為之。如授與處理權及代理權者
      ，則二者之授與，均應以文字為之，以示慎重，並杜爭議
      。」次按，學者有認為「代理權之授與，民法債編通則已
      有規定，民法第531條處理權無論如何解釋，應與代理權
      之定義有別。此條規定代理之授與為要式行為，排除民法
      第167條代理權之授與以意思表示為之的制度，二條文究
      應如何之適用？代理權之授與是否二種方式皆可？新法似
      未能與以釐清，僅以『為免解釋上發生歧見』、『以示慎
      重，並杜爭議』作為修正理由，不顧法學上之整體制度，
      率爾作此未附說服力之修正，實有所憾。查本件系爭抵押
      權設定之事實，所謂「處理權之授與，亦應以文字為之」
      ，應指抵押物所有人即上訴人等，委任寅○○地政士辨理
      抵押權設定之事實行為而言，而此有抵押權設定申請書上
      載明委任意旨，並蓋有上訴人等人之印鑑章為憑。次查，
      本件既經證人蔡文華證稱「上訴人等所有之系爭不動產，
      本由渠等之父母實際出資興建，處分權亦尊重渠等父母親
      的意思」，而由其母親申○○○代理為設定抵押權之意思
      表示，按民法第167條規定以意思表示為之已足。退步言
      之，民法第531條「應以文字為之」之立法理由既為「以
      示慎重，並杜爭議」，倘有違反者，亦僅生舉證證明真實
      之問題。
（三）系爭抵押權設定契約，縱非於同時同地所完成，但被上訴
      人等與申○○○（上訴人之代理人）間，對於抵押權設定
      之標的物、抵押權人與抵押人及相互間權利內容已知悉，
      並且同意，並藉由抵押權設定契約之書面通知達到對方，
      則抵押權設定契約即因當事人意思表示一致而成立生效。
      向地政機關辦理登記之行為，亦經申○○○委任寅○○辦
      理完成，有委任書附卷可稽。至於上訴人等是否認識辰○
      ○，亦或與訴外人戊○○間之瓜葛，被上訴人等無從得知
      ，亦與本件系爭抵押權之設定無關。
四、上訴人主張「本件實際發生之借貸本金為555萬元，而且系
    爭違約金之約定顯然過高」云云，其主張對事實顯有曲解，
    且欠缺法律依據。被上訴人等人主張本件消費借貸金額為
    600萬元，違約金亦無過高。再者，上訴人等僅為抵押義務
    人，並非系爭消費借貸契約之當事人，自無權對於本金數額
    及違約金數額為主張。且代理人申○○○於設定抵押權時及
    交付借款時，對於本金及違約金之約定，已有所知悉，亦不
    得以背於誠信之方式，嗣後反悔而藉故加以爭執。
五、綜上，上訴人之代理人申○○○既知悉並與被上訴人合意就
    系爭土地設定抵押權予被上訴人，擔保辰○○向被上訴人之
    借款，其法律行為之效果自是歸屬上訴人，則辰○○清償期
    屆至未為清償借款，被上訴人自得就系爭不動產拍賣受償，
    上訴人之請求並無理由。
參、原審經審酌兩造所提出之攻擊防禦方法後，認系爭抵押權之
    物權設定行為應係有效成立，然借款之數額僅573萬元，且
    違約金之約定有過高情形，故判決原審法院94年度執字第
    56576號強制執行事件於95年8月25日製作之分配表，其上記
    載之被上訴人卯○○、丑○○○、癸○○及巳○○抵押債權
    本金陸佰萬元債權額，應減為伍佰柒拾參萬元；違約金肆佰
    貳拾玖萬參仟元債權額，應減為參拾柒萬肆仟肆佰壹拾貳元
    。另駁回上訴人其餘之請求。兩造均對原審判決聲明不服。
    上訴人於本院上訴聲明：原判決不利於上訴人部份廢棄。
    上廢棄部份，台灣台中地方法院94年度執字第56576號強
    制執行事件於95年8月25日製作之分配表，其上記載之被上
    訴人卯○○、丑○○○、癸○○及巳○○抵押債權本金新台
    幣陸佰萬元債權額，應減為零元；違約金新台幣肆佰貳拾玖
    萬參仟元債權額，應減為零元，答辯聲明：上訴駁回。被上
    訴人則於本院答辯聲明：上訴駁回；另上訴聲明：原判決
    不利於上訴人部分廢棄。上廢棄部分，被上訴人酉○○、
    戌○○及未○○於第一審之訴駁回。
肆、本件經兩造於原審整理並協議簡化爭點後，兩造不爭執之事
    實如下：（原審卷第259至263頁）
一、台中縣豐原市○○段53、54、55、56、57、58、64等地號土
    地（共7筆），原為上訴人未○○所有；台中縣豐原市○○
    段59地號土地原為上訴人戌○○所有；台中縣豐原市○○段
    建號16、17、18、19等4筆建物原為上訴人酉○○所有（以
    下合稱系爭不動產）。系爭不動產於93年12月23日以台中縣
    豐原地政事務所收件字號：93年豐登字第242460號設定抵押
    權，其抵押權人為被上訴人4人，擔保債權範圍：最高限額
    800萬元；抵押權存續期間自93年12月17日起至94年12月16
    日止；清償日期：就各個債務契分別規定其清償日期；利息
    ：無；遲延利息：無；違約金：每逾一日每萬元以新台幣20
    元加計；債務人辰○○（上訴人未○○之訴訟代理人陳居亮
    律師於二審程序中表示，僅係對抵押權登記事項之內容形式
    上真正不爭執）。
二、被上訴人以訴外人辰○○於93年12月24日向被上訴人借款60
    0萬元，約定違約金，清償日期為94年12月23日，應按月繳
    納本息，如一次未履行，即喪失期限利益，而辰○○自94年
    3月21日起即未依約付息，應視同全部到期，計尚欠本金600
    萬元及違約金等情為由，向原審法院聲請裁定拍賣抵押物，
    經原審法院於94年8月4日以94年度拍字第749號裁定准予拍
    賣，該裁定於94年11月14日確定。嗣被上訴人以該拍賣抵押
    物裁定為執行名義，向原審法院民事執行處聲請強制執行（
    94年度執字第56576號），系爭不動產於95年7月6日由訴外
    人林春梅拍定取得。
三、原審法院民事執行處於95年8月25日作成分配表，其上記載
    被上訴人4人之債權原本為600萬元，違約金為4,293,000元
    （違約金計算期間自94年3月24日起至95年7月13日止，日數
    共477日，按日息0.15000%計算）。
四、上訴人及訴外人蔡文華（均由其母申○○○為代理人）於93
    年7月19日與訴外人龍澤建設有限公司（代表人原為丁○○
    ，嗣變更為戊○○）簽訂不動產買賣契約書，約定由上訴人
    3人及蔡文華將系爭不動產（即土地8筆及建物4筆）、上訴
    人未○○所有台中縣豐原市○○段49、50、51、52地號土地
    （共4筆）及蔡文華所有台中縣豐原市○○段建號12、13、
    14、15等4筆建物（合計共12筆土地及8筆建物），以1,910
    萬元出賣予龍澤建設有限公司（以下稱系爭買賣契約）。其
    契約條款八其他約定記載：「(一)買賣標的依現況交屋。(二)訂
    約成立後暫交付甲方（即買方）整理房屋，將來如有契約不
    成立情況，解除契約後，甲方除有不可抗力原因，原則上不
    得向乙方（即賣方）請求整修款項，(三)乙方代理人聲明確有
    受委任出售所有權之代理權。林孟煌（簽名）」；契約條款
    十一貸款或清償約定記載：「依第二款約定，甲方向他行貸款
    撥付代償原抵押債務。…(二)雙方會同至銀行辦理撥款，核撥
    時交付乙方，其額度若有不足，甲方應同時一次以現金補足
    。」龍澤建設有限公司於簽約時交付發票日93年7月30日、
    面額200萬元、付款人臺灣中小企業銀行桃園分行、帳號053
    10-4、票號AS0000000號之支票1紙，該支票屆期並未兌現。
    （買賣契約書影本見台灣台中地方法院檢察署95年度他字第
    6701號卷第13至20頁）
五、上開買賣契約之12筆土地及8筆建物，除未○○所有台中縣
    豐原市○○段49、50、51、52地號上地（共4筆）及蔡文華
    所有台中縣豐原市○○段建號12、13、14、15等4筆建物向
    豐原信用合作社貸款400萬元並設定抵押權外，其餘土地及
    建物（即系爭不動產）並未設定有抵押權。
六、庚○○提出委任書，內容為：「本人申○○○茲委託寅○○
    辦理土地、建物坐落台中縣豐原市○○段地號53、54、55、
    56、57、58、59、64號、建號16、17、18、19號所有權移轉
    登記，抵押權登記，塗銷登記，抵押權內容變更登記，標示
    變更登記，公正事項，特立此委任書。」（上訴人未○○之
    訴訟代理人陳居亮律師於二審程序中表示，僅係對抵押權登
    記事項之內容形式上真正不爭執）。
七、證人陳令姣稱93年12月24日訴外人子○○（被上訴人丑○○
    ○之夫）、午○○（被上訴人癸○○之夫）、呂益謙及陳令
    姣4人至訴外人戊○○的事務所，將票號分別為IJ0000000、
    IJ0000000、IJ0000000，面額均為1,432,500元，發票日均
    為93年12月23日，發票人均為桃園縣大園鄉農會之支票3紙
    及現金1,702,500元，合計600萬元，交付予戊○○，戊○○
    並簽立書據1紙。惟上開現金部分，由子○○等人當場扣掉3
    個月利息27萬元及手續費18萬元（即陳令姣、呂益謙當介紹
    人之報酬）。
八、戊○○嗣後將票號IJ0000000支票交給申○○○，申○○○
    於93年12月27日將該支票存入蔡文華之合作金庫南豐原分行
    代收，並已兌現，另票號IJ0000000、IJ0000000支票2紙，
    由訴外人丁○○存入合作金庫商業銀行桃園分行帳號000000
    0000000帳戶提示兌領。
九、被上訴人提出之「借款證」，其內容為：「茲借到豐原地政
    事務所93年12月22日登記收件字第242460號不動產座落【詳
    如設定契約書】抵押權設定最高限額新臺幣捌佰萬元正，實
    收借款金額為新臺幣陸佰萬元正，其餘抵押權登記債權為擔
    保本人債務延遲利息及違約金，其他訴訟費用等。前項借款
    金額於民國94年12月23日以前清償，逾期不履行清償依法接
    受強制執行。恐口無憑，特立本借款證為據。付息方式：每
    壹個月付息壹次，未按期付息者，視同借款清償日到期。利
    息：日息壹分伍厘。遲延利息：依各個債務契約約定。違約
    金：屆期未清償應加罰違約金每逾壹日，每百元以壹角伍分
    計付直至清償日止。此致卯○○、丑○○○、癸○○、巳○
    ○，債務人：辰○○，義務人代理人：申○○○。中華民國
    九十3年十二月二十4日」，該借款證上申○○○的印文為真
    正。另辰○○出具「授權書」予戊○○，該授權書內容為：
    「立授權書人辰○○今為座落於豐原市○○段53、54、55、
    56、57、58、59、64地號及地上建物水源路68巷370弄37-5
    號、37-6號，37-7號、37-8號貸款事宜，貸款金額新台幣陸
    佰萬元正，所撥之款項全權交由被授權人戊○○全權處理，
    如有不實，願負法律責任。」（上訴人未○○之訴訟代理人
    陳居亮律師於二審程序中表示，僅係對被上訴人有提出上開
    借款證、且上述借款證有記載上開內容，及對於辰○○有出
    具上開授權書，且授權書有記載上開內容，形式上不爭執）
    。
十、被上訴人提出之「放款代收授權書」，其上記載：「茲將以
    下不動產位於台中縣豐原市○○段53～59及64等地及其建物
    ，抵押於卯○○等4人，向其作抵押設定貸款，撥款時因事
    不刻前來，故授權申○○○（身分證字號Ｚ000000000）代為
    收取放款金額，特立此書以玆證明。授權人姓名：未○○、
    酉○○、戌○○，被授權人申○○○，中華民國九十三年十
    二月二十四日」，而其中授權人姓名「未○○」為未○○所
    簽，「酉○○」及「戌○○」為酉○○所簽，被授權人姓名
    「申○○○」之「蔡林」為酉○○所簽、「孟煌」為申○○
    ○所簽。（上訴人未○○之訴訟代理人陳居亮律師於二審程
    序中表示，僅係對被上訴人有提出上開放款授權書、且上述
    放款授權書有記載上開內容，形式上不爭執）。
十一、上訴人3人與被上訴人4人不曾接觸，亦未曾直接洽談抵押
      權設定相關事宜。
十二、上訴人曾對被上訴人及訴外人甲○○、乙○○、丙○○、
      周信宏（即丁○○）、戊○○、庚○○、陳令姣、寅○○
      、辰○○等提出詐欺及偽造文書之告訴，業經台灣台中地
      方法院檢察署予以不起訴處分，經上訴人再議後，亦經台
      灣高等法院台中分院檢察署駁回其再議，有台灣高等法院
      台中分院檢察署97年度上聲議字第1319號處分書在卷（本
      院卷第3宗第5至17頁），並經本院依職權調閱台灣台中地
      方法院檢察署96年度偵字第12838、29502號案件全卷閱明
      無訛。
伍、本件之爭點：(1)系爭抵押權設定之物權行為是否有效成立？
    (2)系爭抵押權擔保之借款債權，其數額為何？該消費借貸契
    約之違約金約定是否過高？
一、系爭抵押權設定之物權行為是否有效成立？
（一）依臺中縣豐原地政事務所95年9月29日豐地登字第0950011
      020函檢送之該所93年12月23日豐地登242460號設定登記
      資料所示（原審卷第93至100頁），系爭抵押權設定登記
      申請書蓋有上訴人3人留存在戶政機關之印鑑章（按須配
      合提出戶政機關核發之印鑑證明一併使用，土地登記規則
      第41條第10款參照），而證人即上訴人之母親申○○○證
      稱為了辦理設定，庚○○到過渠家一次，戌○○的印鑑證
      明是渠去戶政事務所辦理，代領，第二次時交給庚○○等
      語（原審卷第180頁），上訴人3人於原審之共同訴訟代理
      人陳述該等印鑑章是庚○○到蔡孟煌家裡時由蔡孟煌拿給
      庚○○蓋用等語（原審卷第132頁），該訴訟代理人雖亦
      同時陳稱申○○○並不清楚庚○○代書把印鑑章蓋在哪些
      資料上面云云，然查：
  １、上訴人未○○於偵查中亦陳稱初委託母親申○○○簽約，
      有同意戊○○向銀行借貸等語（台灣台中地方法院檢察署
      95年他字第5296號卷第17頁），上訴人3人於偵查中亦陳
      稱本件土地、房屋交易前，印鑑章均統一放母親申○○○
      處，以方便統一辦理該件土地、房屋交易事宜等語（台灣
      台中地方法院檢察署96年偵字第12838號卷第110頁），上
      訴人之母申○○○於偵查中亦證稱：丙○○有與一位代書
      來向渠說需相關證件辦理銀行貸款，渠交付他印鑑、印鑑
      證明，他們也一些文件給渠簽名等語（台灣台中地方法院
      檢察署95年他字第5296號卷第31頁）；證人即系爭借款之
      介紹人陳令姣於原審具結證稱：丙○○向渠這邊的金主辦
      理借款，丙○○帶去台中太平看擔保品，看了抵押品之後
      認為可以借給他錢，抵押權設定契約書上面之權利人、義
      務人、債務人、債務清償日期、擔保日期均是渠打的，本
      來是委託渠作的，但因印章、印鑑證明不方便，所以委託
      當地的代書（應係指台中之寅○○），由丙○○找等語（
      原審卷第205頁）。陳令姣於偵查中亦陳稱：「（提示設
      定抵押文件並問：卷附文件上之當事人印鑑章是何人蓋的
      ？）是在撥款日之前約4日，丙○○來我的事務所，我打
      好設定抵押契約書，並在抵押權設定文件上《蓋好丑○○
      ○等4人之印章》交給丙○○帶回去，待丙○○那邊辦好
      抵押權設定登記於12月23日來桃園交給我之後，我才夥同
      子○○（即被上訴人丑○○○之夫）、午○○（即被上訴
      人癸○○之夫）等人去撥款。」（台灣台中地方法院檢察
      署96年度偵字第12838號卷第145頁）；另證人即辦理系爭
      抵押權設定登記之寅○○代書之登記助理員庚○○於原審
      法院審理時具結證稱：「（法官問：你之前有無看過這些
      資料？《提示台中縣豐原地政事務所95年9月29日函檢送
      之抵押權設定申請資料》）有。這份申請書是桃園日新代
      書事務所做好後，請一個李先生帶到臺中，李先生說雙方
      都已經同意，我只是委託到申○○○家中去蓋印鑑及收取
      證件的手續。」「（法官問：你向申○○○收取印鑑證明
      及土地建物登記所有權狀及在申請書上蓋印鑑章時，申○
      ○○有無何表示？）她是說雙方都已經談好了。」「（法
      官問：這些上訴人的印文是誰蓋的？）是我蓋的。」「（
      法官問：你在蓋上訴人3人的印鑑章時，申請書上面的資
      料是否都已經記載完成？）是的。只有戌○○的部分在請
      完印鑑證明後才寫戶籍住所，桃園的代書在寫的時候這個
      欄  位是空白的，由寅○○代書以手寫的方式寫上去。」
      「（法官問：在向申○○○拿印鑑證明與權狀，及在該申
      請書上面蓋用印鑑章時，有無把已經寫好的申請書拿給申
      ○○○閱覽？）有。」「（法官問：有無拿給申○○○的
      先生看？）他們兩夫妻是一起看的。申○○○的先生沒有
      參與談話，可是申請書有拿給她先生閱覽過。」「（法官
      問：抵押權設定書上面，你拿給申○○○蓋章的時候，你
      有無提醒申○○○這是在做抵押權設定？）有。」「（
      法官問：你是否有詢問過申○○○有無代理權？）申○○
      ○說這些財產是登記給她的子女的，但是處分權是在她，
      她有權可以處分。．．申○○○有出具設定抵押貸款的授
      權書給我」（以上見原審卷第176至178頁），證人庚○○
      於本院亦證述：申○○○有簽一張委託書，委託渠之事務
      所辦理抵押權設定，該委託書係渠帶去給申○○○簽的，
      而且渠有跟申○○○說這個委託書的內容，辦完之後，就
      回去了，隔了兩、三天之後，申○○○約渠到豐原他們老
      家，蓋上另外一個人的印鑑章，再交給渠這個人的印鑑證
      明，渠就將文件交給寅○○去辦理抵押權設定，設定完之
      後，交給丙○○去辦理放款手續等語（本院卷第3宗第44
      頁），核與代書寅○○及丙○○於偵查中所陳情節相符（
      筆錄見台灣台中地方法院檢察署96年度偵字第12838號卷
      第146、147頁），證人庚○○並於原審提出委任書一紙附
      卷（原審卷第217頁），證人申○○○對委任書上面的簽
      名是否其本人所簽，雖稱「看起來好像是又好像不是」（
      原審卷第199頁），且上開委任書上之指印經台灣台中地
      方法院檢察署檢察官送請法務部調查局、內政部警政署刑
      事警察局、憲兵司令部刑事鑑識中心鑑定後，均認為無法
      比對（見台灣台中地方法院檢察署95年度他字第5296 號
      卷第81頁、第82頁、第87頁、第88頁）。惟再經台灣台中
      地方法院檢察署檢察官於上開比對鑑定後，提示「委任書
      」原本訊問證人申○○○，申○○○則明確證稱委任書上
      之指印、「申○○○」之簽名，為其所捺指印及簽名（見
      台灣台中地方法院檢察署96年度偵字第12838號卷第5頁）
      ，且經核對原審法院請申○○○當庭書寫之簽名（原審卷
      第185頁），依目視結果，堪認與「委任書」之簽名係同
      一人所為，審諸委任書上所載係：「本人申○○○茲委託
      寅○○辦理土地、建物坐落台中縣豐原市○○段地號53、
      54、55、  56、57、58、59、64號、建號16、17、18、19
      號所有權移轉登記，抵押權登記，塗銷登記，抵押權內容
      變更登記，標示變更登記，公正事項，特立此委任書。」
      應足認定申  ○○○確有接受上訴人等之授權，處理系爭
      不動產之出售、設定抵押貸款等相關事宜，申○○○並因
      此而委任寅○○代書辦理系爭抵押權之設定。上訴人雖主
      張一般代書不可能多費唇舌為申○○○說明文件內容，故
      證人庚○○之證言不可採云云，然此乃上訴人推測之詞，
      證人庚○○既係親自前往申○○○用印者，則其證言具不
      可替代性，況證人庚○○僅係受委託辦理抵押權設定登記
      之用印過程，實無偽證之必要。
  ２、上訴人雖辯稱依買賣契約書第11條註記：『依第二款約定
      ，甲方向『他行』（即其他銀行）貸款撥付代償原抵押債
      務』可知上訴人主觀認知上一直以為是要向銀行辦理貸款
      之事，不是向被上訴人借錢云云，然證人即被上訴人之姐
      妹亦即系爭買賣契約書出賣標的物之所有權人之一之蔡文
      華於原審證稱：就系爭買賣標的中前面四戶之400萬元貸
      款，龍澤建設有限公司是說他們要跟銀行貸款來償還我們
      向銀行400萬元貸款的部分等語（原審卷第175頁），再參
      酌買賣契約書之上開第11條註記，堪認上訴人等3人與其
      姐妹蔡文華等4位出賣人為出售系爭買賣契約書所載之不
      動產（包括系爭不動產，再加上上訴人未○○所有台中縣
      豐原市○○段49、50、51、52地號土地及訴外人蔡文華所
      有台中縣豐原市○○段建號12、13、14、15等4筆建物）
      ，確有以系爭不動產設定抵押辦理貸款以清償前欠銀行之
      400萬元債務之意思；雖上訴人等辯稱渠主觀上係向銀行
      抵押貸款，不知係向民間借貸，且委任書之內容亦僅係辦
      理抵押設定，並未寫明係向民間借貸云云，然查：
    (1)戊○○於偵查中陳稱：當時係由甲○○仲介酉○○、未○
      ○、戌○○及蔡文華、申○○○等人與龍澤公司簽立不動
      產買賣契約書，當時契約書之總價款為1910萬元，於訂約
      時，其有請銀行的人員前往估價，該不動產有8間房子，
      每間可貸款200萬元，扣除粗估之貸款金額，我們公司應
      該僅需負擔300多萬元，我們公司當時之情況是可以支應
      的。然於丁○○（其為簽系爭買賣契約時之龍澤公司法定
      代理人）訂約後，其才去申請地籍謄本，發現系爭8棟房
      子，正好在地震帶上，所以銀行無法核撥貸款。當時，又
      因為申○○○在南投縣名間鄉要買1塊地，但是資金出現
      缺口，無法支付尾款，急著用錢，我們又找不到銀行願意
      放款，其與申○○○商量找民間金主核貸，我便再透過1
      位周先生找到丙○○去找金主，這些事情，申○○○都知
      情，在得知銀行貸不到款項時，我原有意解約，但申○○
      ○要我慢慢找銀行處理沒關係，我才不解約，但隔了一段
      時間後，申○○○她急著用錢，我才找民間金主借款，訂
      約後，直到找到金主共隔了5個月等語（筆錄見台灣台中
      地方法院檢察署96年度偵字第12838號卷第148、149頁）
      。另經台灣台中地方法院檢察署檢察官向臺中縣豐原地政
      事務所函調系爭不動產之地籍謄本，並隨函詢問系爭不動
      產是否位在地震帶上，依臺中縣豐原地政事務所以豐測字
      第0970005138號函及函附之系爭不動產之地籍謄本所示，
      系爭不動產確離斷層帶中心僅約80公尺，此有上開函文及
      所附之地籍圖謄本附於台灣台中地方法院檢察署96年度偵
      字第12838號卷第240至242頁可參。而系爭買賣契約書係
      簽訂於93年7月19日，然系爭抵押權係93年12月23日始設
      定，倘銀行貸款一切順利，衡諸常情，當不致拖延5個月
      始設定抵押權。至證人即受戊○○委託辦理銀行貸款之代
      書壬○○雖於本院證稱：「（問：能否說明貸款後來為何
      沒有辦成？）：這是因為買方的瑕疵，銀行查詢的結果認
      為是買方有瑕疵，所以不願意貸款…」（本院卷第2宗第
      180頁），但亦證稱「該房屋確實是在地震帶，但是不是
      銀行不承作本件貸款的原因…但我辦理本案貸款的時候，
      我確定是買方的問題，不是因為房屋位於地震帶的問題。
      」（本院卷第2宗第181頁）是以無論系爭不動產是何原因
      無法向銀行貸款，然系爭買賣契約之買受人龍澤建設公司
      無法順利向銀行貸款一情，則係可認定之事實。
    (2)證人庚○○於原審證稱「（法官問：在你拿出資料《指設
      定抵押權之資料》讓申○○○填載的那天，你有跟申○○
      ○講抵押債權人是誰？）申○○○有看過，我是說這個等
      於是提供給別人去借款，債權人是桃園那幾個人，我有跟
      申○○○講。」等語（原審卷第200頁）。
    (3)被上訴人所提出之「借款證」（原審卷第71頁），其內容
      為：「茲借到豐原地政事務所93年12月22日登記收件字第
      242460號不動產座落【詳如設定契約書】抵押權設定最高
      限額新臺幣捌佰萬元正，實收借款金額為新臺幣陸佰萬元
      正，其餘抵押權登記債權為擔保本人債務延遲利息及違約
      金，其他訴訟費用等。前項借款金額於民國94年12月23日
      以前清償，逾期不履行清償依法接受強制執行。恐口無憑
      ，特立本借款證為據。付息方式：每壹個月付息壹次，未
      按期付息者，視同借款清償日到期。利息：日息壹分伍厘
      。遲延利息：依各個債務契約約定。違約金: 屆期未清償
      應加罰違約金每逾壹日，每百元以壹角伍分計付直至清償
      日止。此致《卯○○、丑○○○、癸○○、巳○○》，債
      務人：辰○○，義務人代理人: 申○○○。中華民國九十
      三年十二月二十四日」，該借款證上申○○○的印文為真
      正（不爭執事項九參照），且申○○○於偵查中亦證稱借
      款證上之簽名係其簽寫無訛（見台灣台中地方法院檢察署
      96年度偵字第12838號卷第112頁），雖上訴人主張申○○
      ○不知簽署、用印之文件內容云云，惟申○○○係國小畢
      業，並曾建屋向銀行辦理貸款，業據證人申○○○於上開
      分配表異議之訴事件證述明確（見原審卷第171頁、本院
      卷第1宗第121頁），上訴人戌○○亦陳稱：其父母以前曾
      從事建築業等語（見本院卷第1宗第119頁），是申○○○
      既曾從事建築業，對於不動產之買賣、設定抵押權等處分
      行為，所須簽署、用印之文件，其專業知識比一般人豐富
      ，且應知倘向銀行借貸，銀行一定有對保及估價之程序，
      交款亦必在銀行為之，焉有在戊○○之台中事務所即簽署
      上開借款證之理，且豈有不知文件內容，而逕於上開文件
      簽署、用印之理，所稱不知文件內容，不知係向民間金主
      借款云云，不足採信。
    (4)證人即本件系爭借款之介紹人陳令姣於原審具結證稱：「
      （問：撥款當天的日期為何？）93年12月24日，因為當天
      寫借款證．．．。（當天物的擔保人那方面有無人到場？
      ）是申○○○與她先生到場，地點是在戊○○台中的事務
      所。（問：你與申○○○在93年12月23日（按：應為24日
      ）是否有交談過什麼事情？）申○○○跟我說他們夫妻二
      人是受日本教育，土地及房子是他們兩夫妻賺得的，但是
      先登記在他們三個小孩名下，我有問她說你怎麼這麼好把
      土地及房子賣給別人以後，還同意他們提供土地及房子給
      辰○○借款，申○○○是說覺得這些年輕人不錯，與他們
      有緣這類的話。」「（問；撥款當天你是如何交付款項？
      ）撥款當天我們總共是四個人下來，其中兩個人是丑○○
      ○及癸○○的先生，還有呂益謙及我共四個人，我們帶了
      三張銀行支票及現金，支票及現金給他們簽收。」「（問
      ：交付款項的過程，申○○○是否有看到？）有，她當時
      全程在場。（問：申○○○在現場有無任何表示？）我有
      問申○○○說妳這些錢現在讓他們拿去，妳們怎麼分配，
      申○○○說他們會拿給她，至於如何分配，他們之間怎麼
      個說法我不清楚。」「（問：借款證上面這些字，妳是否
      知道是誰寫的？）借款證裡面的內容是我寫的，打字的部
      分是制式的格式，辰○○的簽名是當天簽的。申○○○的
      簽名也是當天簽的。」（原審卷第205至212頁），而被上
      訴人於撥款當天所交付之三張支票其中之票號IJ0000000
      支票一張係交給證人申○○○，申○○○於93年12月27日
      將該支票存入訴外人（上訴人之姐妹）蔡文華之合作金庫
      南豐原分行代收，並已兌現，此亦為兩造所不爭執（即上
      開不爭執之事實八）。
    (5)再查被上訴人提出之「放款代收授權書」（原審卷第69頁
      ），其上記載：「茲將以下不動產位於台中縣豐原市○○
      段53～59及64等地及其建物，抵押於《卯○○等4人》，
      向其作抵押設定貸款，撥款時因事不刻前來，故授權申○
      ○○（身分證字號Ｚ000000000）代為收取放款金額，特立
      此書以玆證明。授權人姓名：未○○、酉○○、戌○○，
      被授權人申○○○，中華民國九十三年十二月二十四日」
      ，而其中授權人姓名「未○○」為未○○所簽，「酉○○
      」及「戌○○」為酉○○所簽，被授權人姓名「申○○○
      」之「蔡林」為酉○○所簽、「孟煌」為申○○○所簽（
      不爭執事項十參照）。
    上訴人於二審程序中雖辯稱「放款代收授權書」上之「放
      款授權書茲將以下不動產‧‧‧以資證明。」等文字係在
      上訴人及申○○○簽名之後，才影印上去，亦即上訴人及
      申○○○於該文件上簽名時，該文件係空白的云云，然經
      本院將「放款代收授權書」先後送法務部調查局、內政部
      警政署刑事警察局鑑定是否有上訴人所指簽名完成後始影
      印「放款授權書茲將以下不動產‧‧‧以資證明。」之情
      形，然上開機關均函覆無法鑑定，有上開機關覆函在卷（
      見本院卷第1卷第134頁、第2卷第39頁）可稽。是上訴人
      上開所辯實難採信。
    (2)上訴人復辯如果系爭「放款代收授權書」為真的的話，則
      上訴人僅係抵押人，並非借款債務人，並無「收取放款金
      額」之權利，則上訴人如何能將自己所無之權利「授權於
      申○○○代為收取放款金額」，由是益證系爭「放款代收
      授權書」係事後變造之物云云。然查上訴人並不爭執申○
      ○○確有收受被上訴人等所交付之部分借款即票號IJ0000
      000支票一張（面額1,432,500元），並於93年12月27日將
      該支票存入訴外人蔡文華（上訴人之姐妹，亦為系爭買賣
      之出賣人之一）之合作金庫南豐原分行代收，並已兌現一
      情，證人申○○○復於台灣台中地方法院檢察署檢察官偵
      訊時亦陳稱：「‧‧‧他（指戊○○）前後有拿250萬現
      金給我，他先給我10萬、30萬、10萬、200萬總共250萬現
      金給我，該200萬是93年12月27日，戊○○在他臺中市辦
      公室給我一張143萬2500的支票，後來在同年月30日有兌
      現，另外他在同年12月28日有到我松竹路的住所拿給我現
      金57萬，我拿50萬存蔡文華合庫的帳戶內。」等語（台灣
      台中地方法院檢察署95年度他字第5296號卷第30頁），如
      何能謂上訴人無收取放款金額之權？況依上訴人所辯其主
      觀認知上既係向銀行辦理抵押貸款以清償前欠銀行之400
      萬元，則所借得之600萬元顯逾清償所需，則出賣人之上
      訴人收取部分設定抵押權貸得之金額以充系爭買賣之價金
      ，亦無何違常之處，是上訴人執此質疑「放款代收授權書
      」係嗣後變造，亦非有據。
  ３、綜上，上訴人等確有授權訴外人申○○○出售渠等之系爭
      不動產，且為使系爭買賣契約標的物中之系爭不動產以外
      之買賣標的物上已有之400萬元銀行貸款得以清償，亦同
      意以設定抵押權以取得借款，因向銀行貸款不順利，遂轉
      向民間借貸，經丙○○、陳令姣尋得被上訴人同意借款後
      ，即由陳令姣準備好土地登記申請書（打上權利人、義務
      人、債務人之姓名、債務清償日期、擔保日期，並蓋妥權
      利人即被上訴人等之印章），再交由庚○○、丙○○帶至
      申○○○處蓋上上訴人等之印鑑章，並取得印鑑證明，而
      後辦理系爭抵押權設定，嗣並由被上訴人等交付貸款金額
      ，申○○○出具借款證，上訴人及申○○○出具「放款代
      收授權書」，申○○○並已收受部分借得之款項，準此，
      應足認兩造間確有設定系爭抵押權之合意。
  ４、上訴人雖質疑渠何以要為不相識之辰○○借款提供物上保
      證云云，然查上訴人酉○○陳稱依經濟部中部辦公室所調
      出來的資料龍澤建設公司是83年成立的，93年由丁○○擔
      任公司的代表人，到93年10月由辰○○擔任代表人一情（
      本院卷第3宗第42頁背面），則系爭買賣契約訂立時，由
      當時之法定代理人丁○○為簽約人，然因抵押貸款拖延五
      個月，93年12月辦理系爭抵押權設定時，龍澤建設公司法
      法定代理人已變更為辰○○，而被上訴人等係龍澤建設公
      司為履行系爭買賣契約之付款事宜而尋得並出面借款，是
      以系爭抵押權之債務人即登記為當時龍澤建設公司之法定
      代理人辰○○，並由辰○○簽立不爭執事實九所示之「授
      權書」予龍澤建設公司之實際負責人戊○○全權處理貸得
      之款項，實無何違反常情之處。
（二）上訴人另辯稱設定抵押權係屬設定負擔之行為，依民法第
      531、534條規定，渠等並未以書面授與代理權予申○○○
      ，故申○○○代理渠等設定系爭抵押權之物權行為無效云
      云，然查上訴人與被上訴人不曾接觸，亦未曾直接洽談系
      爭抵押權設定相關事宜，固為兩造所共認（不爭執事項十
      一參照）。而參諸前開庚○○所述設定系爭抵押權之經過
      ，可知上訴人3人係授權其母申○○○為代理人而與被上
      訴人訂立系爭抵押權設定契約。又系爭抵押權之設定，考
      其原因，實係緣於上訴人3人及蔡文華（均由其母申○○
      ○為代理人）於93年7月19日與龍澤建設有限公司簽訂之
      系爭不動產買賣契約書而來（不爭執事項四參照），尤以
      其中契約書第11條註記：『依第二款約定，甲方（指龍澤
      建設有限公司）向『他行』（即其他銀行）貸款撥付代償
      原抵押債務』，申○○○並於其他約定第三款中特別聲明
      渠確有委任出售所有權之代理權，並簽名於後；另參以上
      訴人未○○於偵查中亦陳稱初委託母親申○○○簽約，有
      同意戊○○向銀行借貸等語（台灣台中地方法院檢察署95
      年他字第5296號卷第17頁），上訴人3人於偵查中亦陳稱
      本件土地、房屋交易前，印鑑章均統一放母親申○○○處
      ，以方便統一理該件土地、房屋交易事宜等語（台灣台中
      地方法院檢察署96年偵字第12838號卷第110頁）。準此以
      觀，自可認為上訴人3人就系爭不動產之出賣或其他為順
      利出賣之相關處分，係概括委任其母申○○○全權處理。
      而按民法第531條規定：「為委任事務之處理，須為法律
      行為，而該法律行為，依法應以文字為之者，其處理權之
      授與，亦應以文字為之。其授與代理權者，代理權之授與
      亦同。」又第534條規定：「受任人受概括委任者，得為
      委任人為一切行為。但為下列行為，須有特別之授權：一
      不動產之出賣或設定負擔。……」據此可知，申○○○代
      理上訴人3人為系爭抵押權之設定（依民法第760條規定，
      應以書面為之），其處理權（或代理權）之授與，亦應以
      書面為之，且須有特別授權。而上訴人3人與其母申○○
      ○就系爭不動產設定抵押權乙事，固然未以書面明確表示
      授與處理權（或代理權）及表明有特別授權，但該等規定
      ，其目的係在保護委任人，縱有違反，受任人所為之法律
      行為，仍得因委任人嗣後之承認而生效力。茲查，系爭抵
      押權於93年12月23日完成設定登記後，上訴人3人即於93
      年12月24日簽訂「放款代收授權書」，而該「放款代收授
      權書」其中授權人姓名「未○○」為上訴人未○○所簽，
      「酉○○」及「戌○○」為上訴人酉○○所簽，被授權人
      姓名「申○○○」之「蔡林」為上訴人酉○○所簽、「孟
      煌」為申○○○所簽，由此可知上訴人本人對放款代收授
      權書之內容確有閱覽知悉。又該「放款代收授權書」已表
      明上訴人3人提供系爭不動產抵押於被上訴人4人，向其作
      抵押設定貸款，並授權申○○○代為收取放款金額等語，
      據此，乃足可認為系爭抵押權之設定，已經上訴人3人承
      認而生效力。
（三）基上所述，系爭抵押權設定之物權行為，應係有效成立。
二、系爭抵押權擔保之借款債權，其數額為何？該消費借貸契約
    之違約金約定是否過高？
（一）按消費借貸為要物契約，因金錢或其他代替物之交付而生
      效力（89年5月5日民法債編修正施行前之民法第475條參
      照；而依修正後之民法第475條第1項規定，借貸標的物之
      交付，乃消費借貸之成立要件。）又「金錢借貸契約係屬
      要物契約，故利息先扣之金錢借貸，其貸與之本金額應以
      利息預扣後實際交付借用人之金額為準，該預扣利息部分
      ，既未實際交付借用人，自不成立金錢借貸。」最高法院
      87年度台上字第1682號民事裁判要旨可資參照。而查，證
      人陳令姣證稱（原審卷第209至211頁）：93年12月24日訴
      外人子○○（被上訴人丑○○○之夫）、午○○（被上訴
      人癸○○之夫）、呂益謙及陳令姣4人至訴外人戊○○的
      事務所，將票號分別為IJ0000000、IJ0000000、IJ000000
      0，面額均為1,432,500元，發票日均為93年12月23日，發
      票人均為桃園縣大園鄉農會之支票3紙（支票影本見原審
      卷第129頁）及現金1,702,500元，合計600萬元，交付予
      戊○○，戊○○並簽立書據1紙（授權書影本見原審卷第
      130頁），惟上開現金部分，由子○○等人當場扣掉3個月
      利息27萬元及手續費18萬元（即陳令姣、呂益謙當介紹人
      之報酬），此為兩造所不爭執（不爭執事項七參照）。則
      被上訴人於借貸當時預扣利息27萬元，該27萬元並未實際
      交付予借用人辰○○，此部分自不成立金錢借貸契約。至
      於給付介紹人報酬18萬元部分，此應認為是借用人辰○○
      收受借款後之支配使用行為，金錢借貸之要物性難謂有所
      欠缺，故仍應算入借款數額內。準此而論，系爭抵押權擔
      保之借款債權，其數額應為573萬元。
（二）被上訴人提出之「借款證」，其內容：「…違約金：屆期
      未清償應加罰違約金每逾壹日，每百元以壹角伍分計付直
      至清償日止。…」；又原審法院民事執行處於95年8月25
      日作成分配表（原審卷第63頁），其上記載被上訴人4人
      之債權原本為600萬元，違約金為4.293,000元（違約金計
      算期間自94年3月24日起至95年7月13日止，日數共477日
      ，按日息0.15000%計算），已如前述（不爭執事項九、三
      參照）。準此可知，系爭消費借貸契約之違約金，係以每
      逾壹日每百元壹角五分計算，換算為週年利率即高達54.
      75%（計算式：0.15%×365=54.75%）。而按民法第250條
      第2項規定：「違約金，除當事人另有訂定外，視為因不
      履行而生損害之賠償總額。其約定如債務人不於適當時期
      或不依適當方法履行債務時，即須支付違約金者，債權人
      除得請求履行債務外，違約金視為因不於適當時期或不依
      適當方法履行債務所生損害之賠償總額。」據此，違約金
      既視為因不於適當時期或不依適當方法履行債務所生損害
      之賠償總額，則被上訴人4人因未獲金錢借貸清償所生之
      損害，即以該借貸金額所得獲取之法定利息計算較屬適宜
      。又按約定之違約金額過高者，法院得減至相當之數額，
      民法第252條亦有明定。而上訴人雖非系爭消費借貸契約
      之債務人，但其以所有之不動產擔保主債務人債務之履行
      （即所謂物上擔保人），與保證人係以其財產全部以擔保
      主債務人債務之履行，雖一為物權、一為債權，且提供擔
      保之標的有所不同，但均為對債權履行之擔保，其性質上
      應為同一，故應可類推適用民法第742條第1項「主債務人
      所有之抗辯，保證人得主張之」之規定。從而上訴人抗辯
      系爭消費借貸契約違約金之約定過高，應予酌減，核無不
      可。據上以論，該消費借貸契約之違約金，其約定過高，
      應酌減為依週年利率百分之五計算之。準此，原審法院民
      事執行處於95年8月25日作成之分配表，其違約金數額應
      酌減為374,412元（計算式：5,730,000×5%÷365×477=
      374,412，元以下四捨五入）。
陸、綜上所述，上訴人主張系爭抵押權有無效之原因為無理由，
    然違約金確有上訴人所主張過高之情形，應予核減。原審判
    決將原審法院94年度執字第56576號強制執行事件於95年8月
    25日製作之分配表，其上記載之被上訴人4人抵押債權本金
    600萬元債權額，應減為573萬元；違約金4,293,000元債權
    額，應減為374,412元，經核並無違誤。兩造各就其敗訴部
    分上訴，指摘原判決不當，求予廢棄改判，為無理由，均應
    駁回其上訴。
柒、本件事證已明，上訴人雖提出被上訴人等人之帳戶，聲請調
    查被上訴人等交付之三張支票，除申○○○兌領之一張外，
    其餘二張之款項是否流回被上訴人之帳戶一情，然票號IJ00
    00000、IJ0000000支票2紙，由訴外人丁○○存入合作金庫
    商業銀行桃園分行帳號0000000000000帳戶提示兌領後，業
    已將現金交由戊○○處理等情，業經證人丁○○（即周信宏
    ）證述在卷（本院卷第3宗第42頁），則經提領現金後，實
    無法證明此等現金如何回流被上訴人之帳戶，況被上訴人所
    交付之另一張票號IJ0000000支票確已遭抵押物提供人即上
    訴人一方兌領，已足證明兩造確有設定系爭抵押權以借款之
    合意，故本院認無調查之必要，又兩造其餘主張及舉證，均
    核與本件判決結果不生影響，不予一一論述，附此敘明。
據上論結，本件兩造之上訴，均為無理由，依民事訴訟法第449
條第1項、第85條第2項，判決如主文。
中    華    民    國    97    年    12    月    30    日
                  民事第二庭    審判長法  官  邱森樟
                                      法  官  謝說容
                                      法  官  蔡秉宸
以上正本係照原本作成。
如對本判決上訴，須於收受判決送達後20日內向本院提出上訴書
狀，其未表明上訴理由者，應於提出上訴後20日內向本院提出上
訴理由書（須按他造人數附具繕本）。
上訴時應提出委任律師為訴訟代理人之委任狀。具有民事訴訟法
第466條之1第1項但書或第2項之情形為訴訟代理人者，另應附具
律師及格證書及釋明委任人與受任人有該條項所定關係之釋明文
書影本。
                                      書記官  洪麗華
中    華    民    國    97    年    12    月    31    日
                                                      Ｍ


司法院資訊處製作；財團法人民間司法改革基金會備份。
